ACORDAO-COMPLETO-2490089

ACÓRDÃO 11255/2021 ATA 29/2021 - PRIMEIRA CÂMARA

VISTOS, relatados e discutidos estes autos de tomada de contas especial instaurada pelo Fundo Nacional de Desenvolvimento da Educação (FNDE) , em razão da omissão no dever de prestar contas dos recursos repassados ao município de Boqueirão do Piauí/PI, no exercício 2014, para a execução do Programa Nacional de Inclusão de Jovens (Projovem Rural) .
ACORDAM os ministros do Tribunal de Contas da União, reunidos em sessão da 1ª Câmara, ante as razões expostas pelo relator, em:
9.1. considerar revel, para todos os efeitos, nos termos do art. 12, § 3º, da Lei 8.443/1992, Valdemir Alves da Silva, dando-se prosseguimento ao processo;
9.2. julgar irregulares as contas de Valdemir Alves da Silva, com fundamento no art. 16, III, "b" e "c", da Lei 8.443/1992, e condená-lo ao pagamento das quantias a seguir especificadas, atualizadas monetariamente e acrescidas de juros de mora, calculados a partir das datas especificadas até a data do efetivo recolhimento, fixando o prazo de 15 (quinze) dias, a contar da notificação, para que comprove, perante o Tribunal (art. 214, III, "a", do RI/TCU) , o recolhimento da dívida aos cofres do Fundo Nacional de Desenvolvimento da Educação, na forma da legislação em vigor:
	Valor histórico (R$) 
	Data de ocorrência

	15,60
	22/5/2015

	7,80
	22/6/2015

	1.100,00
	9/7/2015

	2.145,00
	14/7/2015

	7,80
	23/7/2015

	15,60
	23/7/2015

	4.512,81
	5/3/2015

	18,42
	7/4/2015

	29,28
	7/4/2015

	2.461,92
	10/4/2015

	23,40
	30/4/2015

	7,80
	24/8/2015

	15,60
	24/8/2015

	15,60
	23/9/2015

	7,80
	23/9/2015

	37,40
	23/10/2015

	15,60
	23/10/2015

	7,80
	23/10/2015

	796,49
	5/1/2016

	1.000,00
	12/2/2016

	1.164,46
	23/2/2016

	838,76
	23/2/2016

	1.164,46
	25/4/2016

	1.400,00
	9/6/2016

	809,60
	23/6/2016

	809,60
	23/6/2016

	809,60
	23/8/2016

	1.551,75
	6/2/2017

	1.164,46
	23/2/2017

	882,18
	23/3/2017

	12.244,50
	30/4/2015

	2.926,04
	30/4/2015

	1.164,46
	7/5/2015

	2.281,92
	8/5/2015

	751,16
	22/5/2015

	1.449,92
	22/5/2015

	724,96
	22/5/2015

	7,80
	22/5/2015

	12.244,50
	22/5/2015

	15,60
	22/5/2015

	2.281,92
	5/6/2015

	12,50
	12/6/2015

	7,50
	12/6/2015

	7,50
	15/6/2015

	12,50
	15/6/2015

	37,40
	22/6/2015

	12.244,50
	22/6/2015

	15,60
	22/6/2015

	6,80
	22/6/2015

	1.449,92
	22/6/2015

	751,16
	22/6/2015

	7,80
	22/6/2015

	2.281,92
	6/7/2015

	55,00
	9/7/2015

	55,00
	10/7/2015

	55,00
	14/7/2015

	12.244,50
	23/7/2015

	1.449,92
	23/7/2015

	15,60
	23/7/2015

	751,16
	23/7/2015

	2.281,92
	5/8/2015

	751,16
	24/8/2015

	15,60
	24/8/2015

	7,80
	24/8/2015

	1.449,92
	24/8/2015

	9.915,58
	24/8/2015

	55,00
	1º/9/2015

	55,00
	3/9/2015

	2.281,92
	8/9/2015

	1.449,92
	23/9/2015

	15,60
	23/9/2015

	7,80
	23/9/2015

	9.915,58
	23/9/2015

	751,16
	23/9/2015

	2.371,92
	6/10/2015

	11.365,50
	23/10/2015

	1.449,92
	23/10/2015

	751,16
	23/10/2015

	37,40
	23/10/2015

	15,60
	23/10/2015

	7,80
	23/10/2015

	2.371,92
	5/11/2015

	50,00
	12/2/2016

	47,50
	13/7/2016

	70,00
	4/10/2016

	1.164,46
	7/5/2015

	1.090,29
	12/6/2015

	1.100,00
	1º/9/2015

	9.965,58
	25/1/2016

	1.535,43
	5/4/2016

	1.164,46
	23/5/2016

	809,60
	22/7/2016

	1.294,90
	13/1/2017

	862,04
	5/4/2017

	1.164,46
	5/4/2017

	915,30
	28/10/2014

	115,07
	31/10/2014

	152,69
	6/11/2014

	460,81
	24/11/2014

	865,58
	19/1/2015

	836,10
	27/2/2015

	43,02
	2/3/2015

	129,02
	5/3/2015

9.3. aplicar a Valdemir Alves da Silva, com fundamento no art. 57 da Lei 8.443/1992, c/c art. 267 do RI/TCU, multa no valor de 45.000,00 (quarenta e cinco mil reais) , fixando prazo de 15 (quinze) dias, a contar da notificação, para que comprove, perante este Tribunal (art. 214, III, "a", do RI/TCU) , o recolhimento da dívida aos cofres do Tesouro Nacional, atualizada monetariamente desde a data do presente  acórdão até a do efetivo recolhimento, se for paga após o vencimento, na forma da legislação em vigor;
9.4. autorizar, desde logo, nos termos do art. 28, II, da Lei 8.443/1992, a cobrança judicial da dívida, caso não atendidas as notificações;
9.5. autorizar, desde já, caso requerido, o parcelamento da dívida em até 36 (trinta e seis) parcelas mensais, nos termos do art. 217 do RI/TCU, com a incidência sobre cada parcela dos devidos encargos legais até o efetivo pagamento, com esclarecimento ao responsável de que a falta de pagamento de qualquer parcela importará no vencimento antecipado do saldo devedor (§ 2º do art. 217 do RI/TCU) ;
9.6. em cumprimento ao disposto no § 3º do art. 16 da Lei 8.443/1992, remeter cópia desta deliberação à Procuradoria da República no Estado do Piauí, para a adoção das medidas que entender cabíveis.

Tomada de contas especial instaurada pelo FNDE em razão de omissão no dever de prestar contas de recursos do programa PROJOVEM CAMPO.

Primeira Câmara

Município de Boqueirão do Piauí/PI.

3. Responsável/Interessado:
3.1. Responsável: Valdemir Alves da Silva (XXX.033.643-XX).
3.1. Interessado: Fundo Nacional de Desenvolvimento da Educação (FNDE).

13.1. Ministros presentes: Vital do Rêgo (na Presidência) e Jorge Oliveira.
13.2. Ministro-Substituto convocado: Marcos Bemquerer Costa.
13.3. Ministro-Substituto presente: Weder de Oliveira (Relator).

WEDER DE OLIVEIRA

Transcrevo, com ajustes de forma, a instrução elaborada pela Secretaria de Controle Externo de Tomada de Contas Especial (SecexTCE) [footnoteRef:2]: [2:  Peças 57-59.] 
"INTRODUÇÃO
1.  Cuidam os autos de tomada de contas especial instaurada pelo Fundo Nacional de Desenvolvimento da Educação, em desfavor de Valdemir Alves da Silva, prefeito municipal no período de 1º/1/2013 a 31/12/2016 e de 1º/1/2017 até 31/12/2020, em razão da omissão no dever de prestar contas dos recursos recebidos por força do Projovem Campo, no exercício de 2014, cujo prazo encerrou-se em 8/2/2018.
HISTÓRICO
2.  Em 30/5/2019, com fundamento na IN/TCU 71/2012, alterada pela IN/TCU 76/2016 e DN/TCU 155/2016, o dirigente do Fundo Nacional de Desenvolvimento da Educação autorizou a instauração da tomada de contas especial (peça 1) . O processo foi registrado no sistema e-TCE com o número 2910/2019.
3.  Os recursos repassados pelo FNDE ao município de Boqueirão do Piauí/PI, no âmbito do Projovem Campo - exercício 2014, totalizaram R$ 546.382,00 (peça 5) .
4.  O fundamento para a instauração da tomada de contas especial, conforme consignado na matriz de responsabilização elaborada pelo tomador de contas, foi a constatação da seguinte irregularidade:
'Não comprovação da boa e regular aplicação dos recursos federais repassados à prefeitura municipal de Boqueirão do Piauí/PI, em face da omissão no dever de prestar contas dos valores transferidos, no âmbito do Projovem Campo, no exercício de 2014, cujo prazo encerrou-se em 8/2/2018.'
5.  O responsável arrolado na fase interna foi devidamente comunicado e, diante da ausência de justificativas suficientes para elidir a irregularidade e da não devolução dos recursos, instaurou-se a tomada de contas especial.
6.  No relatório (peça 13) , o tomador de contas concluiu que o prejuízo importaria no valor original de R$ 546.382,00, imputando-se a responsabilidade a Valdemir Alves da Silva, prefeito municipal no período de 1º/1/2013 a 31/12/2016 e de 1º/1/2017 até o momento, na condição de gestor dos recursos.
7.  Em 25/10/2019, a Controladoria-Geral da União emitiu o relatório de auditoria (peça 15) , em concordância com o relatório do tomador de contas. O certificado de auditoria e o parecer do dirigente do órgão de controle interno concluíram pela irregularidade das presentes contas (peças 16 e 17) .
8.  Em 11/11/2019, o ministro responsável pela área atestou haver tomado conhecimento das conclusões contidas no relatório e certificado de auditoria, bem como do parecer conclusivo do dirigente do órgão de controle interno, manifestando-se pela irregularidade das contas, e determinou o encaminhamento do processo ao Tribunal de Contas da União (peça 18) .
9.  Na instrução inicial (peça 22) , analisando-se os documentos nos autos, concluiu-se pela necessidade de realização de citação e audiência do responsável, em razão da omissão no dever de prestar contas dos recursos recebidos por força do Projovem Campo, no exercício de 2014.
10.  Efetuada a citação e audiência, o responsável Valdemir Alves da Silva não se manifestou.
11.  Por intermédio do Ofício 1117/2020 (peça 29) , o FNDE informou que foi apresentada documentação, a título de prestação de contas intempestiva, e que esta seria objeto de nota técnica a ser encaminhada ao Tribunal.
12.  Em instrução de peça 31, foi proposta a realização de diligência ao FNDE para que encaminhasse documento técnico acerca da análise da prestação de contas dos recursos repassados ao município de Boqueirão do Piauí/PI, no âmbito do Projovem Campo, no exercício de 2014.
13.  Realizada a diligência, o FNDE encaminhou a Nota Técnica 1893254/2020 (peça 40, p. 311) .
14.  Na instrução seguinte (peça 22) , analisando-se os documentos nos autos, concluiu-se pela necessidade de realização de citação para as seguintes irregularidades:
14.1.  Irregularidade 1: ausência parcial ou inserção de informação inconsistente referente à documentação de prestação de contas dos recursos federais repassados ao município de Boqueirão do Piauí/PI, no âmbito do Projovem Campo, no exercício de 2014, referente às seguintes ocorrências:
- débitos realizados na conta específica do programa não registrados na relação de pagamentos;
- transferências para outra conta corrente do município de Boqueirão/PI; e
- débitos realizados na conta específica do programa e que não guardam correlação com informações registradas na relação de pagamentos.
14.1.1.  Evidência da irregularidade: documento técnico presente na peça 40.
14.1.2.  Normas infringidas: art. 37, caput, c/c o art. 70, parágrafo único, da Constituição da República Federativa do Brasil; art. 93, do Decreto-lei 200/1967; art. 66, do Decreto 93.872/1986; e art. 6º, XXI, e 23, da Resolução CD/FNDE 11, de 16/4/2014.
14.2.  Débitos relacionados ao responsável Valdemir Alves da Silva:
	Data de ocorrência
	Valor histórico (R$) 

	22/5/2015
	15,60

	22/6/2015
	7,80

	9/7/2015
	1.100,00

	14/7/2015
	2.145,00

	23/7/2015
	7,80

	23/7/2015
	15,60

	5/3/2015
	4.512,81

	7/4/2015
	18,42

	7/4/2015
	29,28

	10/4/2015
	2.461,92

	30/4/2015
	23,40

	24/8/2015
	7,80

	24/8/2015
	15,60

	23/9/2015
	15,60

	23/9/2015
	7,80

	23/10/2015
	37,40

	23/10/2015
	15,60

	23/10/2015
	7,80

	5/1/2016
	796,49

	12/2/2016
	1.000,00

	23/2/2016
	1.164,46

	23/2/2016
	838,76

	25/4/2016
	1.164,46

	9/6/2016
	1.400,00

	23/6/2016
	809,60

	23/6/2016
	809,60

	23/8/2016
	809,60

	6/2/2017
	1.551,75

	23/2/2017
	1.164,46

	23/3/2017
	882,18

	30/4/2015
	12.244,50

	30/4/2015
	2.926,04

	7/5/2015
	1.164,46

	8/5/2015
	2.281,92

	22/5/2015
	751,16

	22/5/2015
	1.449,92

	22/5/2015
	724,96

	22/5/2015
	7,80

	22/5/2015
	12.244,50

	22/5/2015
	15,60

	5/6/2015
	2.281,92

	12/6/2015
	12,50

	12/6/2015
	7,50

	15/6/2015
	7,50

	15/6/2015
	12,50

	22/6/2015
	37,40

	22/6/2015
	12.244,50

	22/6/2015
	15,60

	22/6/2015
	6,80

	22/6/2015
	1.449,92

	22/6/2015
	751,16

	22/6/2015
	7,80

	6/7/2015
	2.281,92

	9/7/2015
	55,00

	10/7/2015
	55,00

	14/7/2015
	55,00

	23/7/2015
	12.244,50

	23/7/2015
	1.449,92

	23/7/2015
	15,60

	23/7/2015
	751,16

	5/8/2015
	2.281,92

	24/8/2015
	751,16

	24/8/2015
	15,60

	24/8/2015
	7,80

	24/8/2015
	1.449,92

	24/8/2015
	9.915,58

	1º/9/2015
	55,00

	3/9/2015
	55,00

	8/9/2015
	2.281,92

	23/9/2015
	1.449,92

	23/9/2015
	15,60

	23/9/2015
	7,80

	23/9/2015
	9.915,58

	23/9/2015
	751,16

	6/10/2015
	2.371,92

	23/10/2015
	11.365,50

	23/10/2015
	1.449,92

	23/10/2015
	751,16

	23/10/2015
	37,40

	23/10/2015
	15,60

	23/10/2015
	7,80

	5/11/2015
	2.371,92

	12/2/2016
	50,00

	13/7/2016
	47,50

	4/10/2016
	70,00

	7/5/2015
	1.164,46

	12/6/2015
	1.090,29

	1º/9/2015
	1.100,00

	25/1/2016
	9.965,58

	5/4/2016
	1.535,43

	23/5/2016
	1.164,46

	22/7/2016
	809,60

	13/1/2017
	1.294,90

	5/4/2017
	862,04

	5/4/2017
	1.164,46

14.2.1.  Cofre credor: Fundo Nacional de Desenvolvimento da Educação.
14.2.2.  Responsável: Valdemir Alves da Silva.
14.2.2.1.  Conduta: apresentar, de forma incompleta, a documentação relativa à prestação de contas dos recursos federais repassados por meio do Projovem Campo, no exercício de 2014.
14.2.2.2.  Nexo de causalidade: a apresentação incompleta de informação referente à documentação da prestação de contas impediu a comprovação da regular aplicação dos recursos federais repassados, no âmbito do Projovem Campo, no exercício de 2014, resultando em presunção de dano ao erário, em afronta ao art. 37, caput, c/c o art. 70, parágrafo único, da Constituição da República Federativa do Brasil; art. 93, do Decreto-lei 200/1967; art. 66, do Decreto 93.872/1986; e art. 6º, XXI, e 23, da Resolução CD/FNDE 11, de 16/4/2014.
14.2.2.3.  Culpabilidade: não há excludentes de ilicitude, de culpabilidade e de punibilidade; é razoável supor que o responsável tinha consciência da ilicitude de sua conduta; era exigível conduta diversa da praticada, qual seja, apresentar a prestação de contas contendo todos os documentos e informações necessários à comprovação da regular aplicação dos recursos federais repassados, conforme estabelecido nas normas aplicáveis.
15.  Encaminhamento: citação.
15.1.  Irregularidade 2: ausência de aplicação dos recursos federais repassados à conta do Projovem Campo, no exercício de 2014, no mercado financeiro.
15.1.1.  Evidência da irregularidade: documento técnico presente na peça 40.
15.1.2.  Normas infringidas: art. 10, §2º, da Resolução CD/FNDE 11/2014.
15.2.  Débitos relacionados ao responsável Valdemir Alves da Silva:
	Data de ocorrência
	Valor histórico (R$) 

	28/10/2014
	915,30

	31/10/2014
	115,07

	6/11/2014
	152,69

	24/11/2014
	460,81

	19/1/2015
	865,58

	27/2/2015
	836,10

	2/3/2015
	43,02

15.2.1.  Cofre credor: Fundo Nacional de Desenvolvimento da Educação.
15.2.2.  Responsável: Valdemir Alves da Silva.
15.2.2.1.  Conduta: não aplicar recursos federais recebidos e depositados na conta específica do Projovem Campo, no exercício de 2014, no mercado financeiro.
15.2.2.2.  Nexo de causalidade: a não aplicação dos recursos no mercado financeiro acarretou prejuízo ao erário, em afronta ao art. 10, §2º, da Resolução CD/FNDE 11/2014, haja vista que, no caso concreto, restou demonstrado que não houve nenhum tipo de sobreposição entre o período de incidência da aplicação financeira e o da atualização monetária do débito e aplicação de juros de mora.
15.2.2.3.  Culpabilidade: não há excludentes de ilicitude, de culpabilidade e de punibilidade; é razoável supor que o responsável tinha consciência da ilicitude de sua conduta; era exigível conduta diversa da praticada, qual seja, manter os recursos devidamente aplicados enquanto não utilizados.
16.  Encaminhamento: citação.
17.  Em cumprimento ao pronunciamento da unidade (peça 24) , foi efetuada citação do responsável, nos moldes adiante:
a)   Valdemir Alves da Silva - promovida a citação do responsável, conforme delineado adiante:
	Comunicação: Ofício 60665/2020-TCU/Seproc (peça 46) 
Data da Expedição: 13/11/2020
Data da Ciência: 23/11/2020 (peça 47) 
Nome Recebedor: Antonio Sales Filho
Observação: Ofício enviado para o endereço do domicílio necessário do responsável, conforme pesquisa na base de dados no sistema da Receita Federal, custodiada pelo TCU (peça 49) 
Fim do prazo para a defesa: 8/12/2020

	Comunicação: Ofício 10034/2021-TCU/Seproc (peça 54) 
Data da Expedição: 5/4/2021
Data da Ciência: 27/4/2021 (peça 55) 
Nome Recebedor: José Francisco Borges da Silva
Observação: Ofício enviado para o endereço do responsável, conforme pesquisa na base de dados no sistema Receita Federal, custodiada pelo TCU (peça 52) 
Fim do prazo para a defesa: 12/5/2021

18.  Conforme despacho de conclusão das comunicações processuais (peça 56) , as providências inerentes às comunicações processuais foram concluídas.
19.  Transcorrido o prazo regimental, o responsável Valdemir Alves da Silva permaneceu silente, devendo ser considerado revel, nos termos do art. 12, § 3º, da Lei 8.443/1992.
ANÁLISE DOS PRESSUPOSTOS DE PROCEDIBILIDADE DA IN/TCU 71/2012
Avaliação de Viabilidade do Exercício do Contraditório e Ampla Defesa
20.  Verifica-se que não houve o transcurso de mais de dez anos desde o fato gerador sem que tenha havido a notificação do responsável pela autoridade administrativa federal competente (art. 6º, II, c/c art. 19, da IN/TCU 71/2012, modificada pela IN/TCU 76/2016) , uma vez que o fato gerador da irregularidade sancionada ocorreu em 9/2/2018, haja vista que o vencimento do prazo para prestação de contas deu-se em 8/2/2018, e o responsável foi notificado sobre a irregularidade, pela autoridade administrativa competente, conforme abaixo:
20.1.  Valdemir Alves da Silva, por meio do ofício acostado à peça 2, recebido em 20/3/2018, conforme AR (peça 3) .
Valor de Constituição da TCE
21.  Verifica-se, ainda, que o valor atualizado do débito apurado (sem juros) , em 1º/1/2017, é de R$ 177.691,31, portanto, superior ao limite mínimo de R$ 100.000,00, na forma estabelecida conforme os arts. 6º, I, e 19, da IN/TCU 71/2012, modificada pela IN/TCU 76/2016.
OUTROS PROCESSOS/DÉBITOS NOS SISTEMAS DO TCU COM O MESMO RESPONSÁVEL
22.  Informa-se que não foi encontrado débito imputável ao responsável em outros processos no Tribunal.
23.  A tomada de contas especial está, assim, devidamente constituída e em condição de ser instruída.
EXAME TÉCNICO
Da validade das notificações:
24.  Preliminarmente, cumpre tecer breves considerações sobre a forma como são realizadas as comunicações processuais no TCU. A esse respeito, destacam-se o art. 179, do RI/TCU (Resolução 155, de 4/12/2002) e o art. 4º, III, § 1º, da Resolução TCU 170, de 30 de junho de 2004, in verbis:
'Art. 179. A citação, a audiência ou a notificação, bem como a comunicação de diligência, farse-ão:
I - mediante ciência da parte, efetivada por servidor designado, por meio eletrônico, fac-símile, telegrama ou qualquer outra forma, desde que fique confirmada inequivocamente a entrega da comunicação ao destinatário;
II - mediante carta registrada, com aviso de recebimento que comprove a entrega no endereço do destinatário;
III - por edital publicado no Diário Oficial da União, quando o seu destinatário não for localizado
 (...) 
Art. 3º As comunicações serão dirigidas ao responsável, ou ao interessado, ou ao dirigente de órgão ou entidade, ou ao representante legal ou ao procurador constituído nos autos, com poderes expressos no mandato para esse fim, por meio de:
I - correio eletrônico, fac-símile ou telegrama;
II - servidor designado;
III - carta registrada, com aviso de recebimento;
IV - edital publicado no Diário Oficial da União, quando o seu destinatário não for localizado, nas hipóteses em que seja necessário o exercício de defesa.
Art. 4º. Consideram-se entregues as comunicações:
I - efetivadas conforme disposto nos incisos I e II do artigo anterior, mediante confirmação da ciência do destinatário;
II - realizadas na forma prevista no inciso III do artigo anterior, com o retorno do aviso de recebimento, entregue comprovadamente no endereço do destinatário;
III - na data de publicação do edital no Diário Oficial da União, quando realizadas na forma prevista no inciso IV do artigo anterior.
§ 1º O endereço do destinatário deverá ser previamente confirmado mediante consulta aos sistemas disponíveis ao Tribunal ou a outros meios de informação, a qual deverá ser juntada ao respectivo processo. (...) '
25.  Bem se vê, portanto, que a validade da citação via postal não depende de que o aviso de recebimento seja assinado pelo próprio destinatário da comunicação, o que dispensa, no caso em tela, a entrega do AR em 'mãos próprias'. A exigência da norma é no sentido de o Tribunal verificar se a correspondência foi entregue no endereço correto, residindo aqui a necessidade de certeza inequívoca.
26.  Não é outra a orientação da jurisprudência do TCU, conforme se verifica dos julgados a seguir transcritos:
'São válidas as comunicações processuais entregues, mediante carta registrada, no endereço correto do responsável, não havendo necessidade de que o recebimento seja feito por ele próprio.' (Acórdão 3648/2013-TCU-Segunda Câmara, relator ministro José Jorge) ;
'É prescindível a entrega pessoal das comunicações pelo TCU, razão pela qual não há necessidade de que o aviso de recebimento seja assinado pelo próprio destinatário. Entregandose a correspondência no endereço correto do destinatário, presume-se o recebimento da citação.' (Acórdão 1019/2008-TCU-Plenário, relator ministro Benjamin Zymler) ;
'As comunicações do TCU, inclusive as citações, deverão ser realizadas mediante Aviso de Recebimento - AR, via Empresa Brasileira de Correios e Telégrafos, bastando para sua validade que se demonstre que a correspondência foi entregue no endereço correto.' (Acórdão 1526/2007-TCU-Plenário, relator ministro Aroldo Cedraz) .
27.  A validade do critério de comunicação processual do TCU foi referendada pelo Supremo Tribunal Federal, nos termos do julgamento do MS-AgR 25.816/DF, por meio do qual se afirmou a desnecessidade da ciência pessoal do interessado, entendendo-se suficiente a comprovação da entrega do 'AR' no endereço do destinatário:
'EMENTA: AGRAVO REGIMENTAL. MANDADO DE SEGURANÇA. DESNECESSIDADE DE INTIMAÇÃO PESSOAL DAS DECISÕES DO TRIBUNAL DE CONTAS DA UNIÃO. ART. 179 DO REGIMENTO INTERNO DO TCU. INTIMAÇÃO DO ATO IMPUGNADO POR CARTA REGISTRADA, INICIADO O PRAZO DO ART. 18 DA LEI nº 1.533/51 DA DATA CONSTANTE DO AVISO DE RECEBIMENTO. DECADÊNCIA RECONHECIDA. AGRAVO IMPROVIDO.
O envio de carta registrada com aviso de recebimento está expressamente enumerado entre os meios de comunicação de que dispõe o Tribunal de Contas da União para proceder às suas intimações.
O inciso II do art. 179 do Regimento Interno do TCU é claro ao exigir apenas a comprovação da entrega no endereço do destinatário, bastando o aviso de recebimento simples.'
Da revelia do responsável Valdemir Alves da Silva.
28.  No caso vertente, a citação do responsável Valdemir Alves da Silva se deu em endereços provenientes de pesquisa realizada pelo TCU (vide parágrafos acima) , em endereços constantes na base de dados da Receita Federal custodiada pelo TCU (peças 49 e 52) . A entrega dos ofícios citatórios nesses endereços ficou comprovada, conforme detalhamento no item 17, desta instrução.
29.  Nos processos do TCU, a revelia não leva à presunção de que seriam verdadeiras todas as imputações levantadas contra os responsáveis, diferentemente do que ocorre no processo civil, em que a revelia do réu opera a presunção da verdade dos fatos narrados pelo autor (Acórdão 1009/2018-TCU-Plenário, relator ministro Bruno Dantas; Acórdão 2369/2013-TCU-Plenário, relator ministro Benjamin Zymler e Acórdão 2449/2013-TCU-Plenário, relator ministro Benjamin Zymler) . Dessa forma, a avaliação da responsabilidade do agente não pode prescindir da prova existente no processo ou para ele carreada.
30.  Ao não apresentar sua defesa, o responsável deixou de produzir prova da regular aplicação dos recursos sob sua responsabilidade, em afronta às normas que impõem, aos gestores públicos, a obrigação legal de, sempre que demandados pelos órgãos de controle, apresentar os documentos que demonstrem a correta utilização das verbas públicas, a exemplo do contido no art. 93, do DecretoLei 200/1967: 'Quem quer que utilize dinheiros públicos terá de justificar seu bom e regular emprego na conformidade das leis, regulamentos e normas emanadas das autoridades administrativas competentes.'
31.  Mesmo as alegações de defesa não sendo apresentadas, considerando o princípio da verdade real que rege esta Corte, procurou-se buscar, em manifestações do responsável, na fase interna desta tomada de contas especial, se havia algum argumento que pudesse ser aproveitado a seu favor.
32.  No entanto, o responsável não se manifestou na fase interna, não havendo, assim, nenhum argumento que possa vir a ser analisado e posteriormente servir para afastar a irregularidade apontada.
33.  Em se tratando de processo em que as partes interessadas não se manifestaram acerca das irregularidades imputadas, não há elementos para que se possa efetivamente aferir e reconhecer a ocorrência de boa-fé na conduta dos responsáveis, podendo este Tribunal, desde logo, proferir o julgamento de mérito pela irregularidade das contas, conforme os termos dos §§ 2º e 6º do art. 202 do RI/TCU (Acórdão 2064/2011-TCU-Primeira Câmara, relator ministro Ubiratan Aguiar; Acórdão 6182/2011-TCU-Primeira Câmara, relator ministro Weder de Oliveira; Acórdão 4072/2010-TCU-Primeira Câmara, relator ministro Valmir Campelo; Acórdão 1189/2009-TCU-Primeira Câmara, relator ministro Marcos Bemquerer; e Acórdão 731/2008-TCU-Plenário, relator ministro Aroldo Cedraz) .
34.  Dessa forma, o responsável Valdemir Alves da Silva deve ser considerado revel, nos termos do art. 12, § 3º, da Lei 8.443/1992, devendo as contas serem julgadas irregulares, condenando-o ao débito apurado e aplicando-lhe a multa prevista no art. 57, da Lei 8.443/1992.
35.  Ademais, o responsável Valdemir Alves da Silva também foi chamado em audiência pelo 'não cumprimento do prazo originalmente estipulado para prestação de contas do Projovem Campo, no exercício de 2014, cujo prazo encerrou-se em 8/2/2018'.
36.  Cabe relembrar que, em instrução de peça 31, caracterizou-se a revelia do responsável, que permaneceu silente em relação à citação e à audiência decorrente da omissão na prestação de contas.
37.  Dessa forma, o responsável Valdemir Alves da Silva também deve ser considerado revel em relação à audiência, nos termos do art. 12, § 3º, da Lei 8.443/1992, devendo aplicar-lhe também a multa prevista no art. 58, II, da Lei 8.443/1992.
38.  Ademais, a jurisprudência do TCU admite a cumulatividade das multas do art. 57 e 58, desde que fundadas em irregularidades distintas, ou seja, as penalidades de multa previstas nos arts. 57 e 58, da Lei 8.443/1992, podem ser aplicadas cumulativamente, quando as irregularidades graves, que ensejam a aplicação da multa do art. 58, forem distintas das razões para a aplicação da penalidade decorrente da existência de débito, prevista no art. 57, como o que se verifica no presente caso concreto (Acórdão 1158/2015-TCU-Primeira Câmara, relator ministro Augusto Sherman) .
PRESCRIÇÃO DA PRETENSÃO PUNITIVA
39.  Vale ressaltar que a pretensão punitiva, conforme Acórdão 1441/2016-TCU-Plenário, relator ministro Benjamin Zymler, que uniformizou a jurisprudência acerca dessa questão, subordinase ao prazo geral de prescrição indicado no art. 205, do Código Civil, que é de dez anos, contado da data de ocorrência da irregularidade sancionada, nos termos do art. 189, do Código Civil, sendo este prazo interrompido pelo ato que ordenar a citação, a audiência ou a oitiva do responsável.
40.  No caso em exame, não ocorreu a prescrição, uma vez que a irregularidade sancionada ocorreu em 9/2/2018, e o ato de ordenação da citação ocorreu em 25/11/2019 e em 4/11/2020.
CONCLUSÃO
41.  Em face da análise promovida na seção 'Exame Técnico', verifica-se que o responsável Valdemir Alves da Silva não logrou comprovar a boa e regular aplicação dos recursos e, instado a se manifestar, optou pelo silêncio, configurando a revelia, nos termos do § 3º, do art. 12, da Lei 8.443/1992. Ademais, inexistem nos autos elementos que demonstrem a boa-fé do responsável ou a ocorrência de outras excludentes de culpabilidade.
42.  Verifica-se também que não houve a prescrição da pretensão punitiva, conforme análise já realizada.
43.  Tendo em vista que não constam dos autos elementos que permitam reconhecer a boa-fé do responsável, sugere-se que as suas contas sejam julgadas irregulares, nos termos do art. 202, § 6º, do RI/TCU, com a imputação do débito atualizado monetariamente e acrescido de juros de mora, nos termos do art. 202, § 1º, do RI/TCU, descontado o valor eventualmente recolhido, com a aplicação da multa prevista no art. 57 e 58, II, da Lei 8.443/1992.
PROPOSTA DE ENCAMINHAMENTO
44.  Diante do exposto, submetemos os autos à consideração superior, propondo ao Tribunal:
a)   considerar revel o responsável Valdemir Alves da Silva, para todos os efeitos, dando-se prosseguimento ao processo, com fulcro no art. 12, § 3º, da Lei 8.443/1992;
b)   julgar irregulares, nos termos dos arts. 1º, I, 16, III, 'a', 'b' e 'c', da Lei 8.443/1992, c/c os arts. 19 e 23, III, da mesma Lei, as contas do responsável Valdemir Alves da Silva, condenando-o ao pagamento das importâncias a seguir especificadas, atualizadas monetariamente e acrescidas dos juros de mora, calculadas a partir das datas discriminadas até a data da efetiva quitação do débito, fixando-lhe o prazo de quinze dias, para que comprove, perante o Tribunal, o recolhimento das referidas quantias aos cofres do Fundo Nacional de Desenvolvimento da Educação, nos termos do art. 23, III, 'a', da citada lei, c/c o art. 214, III, 'a', do RI/TCU.
  Débitos relacionados ao responsável Valdemir Alves da Silva:
	Data de ocorrência
	Valor histórico (R$) 

	22/5/2015
	15,60

	22/6/2015
	7,80

	9/7/2015
	1.100,00

	14/7/2015
	2.145,00

	23/7/2015
	7,80

	23/7/2015
	15,60

	5/3/2015
	4.512,81

	7/4/2015
	18,42

	7/4/2015
	29,28

	10/4/2015
	2.461,92

	30/4/2015
	23,40

	24/8/2015
	7,80

	24/8/2015
	15,60

	23/9/2015
	15,60

	23/9/2015
	7,80

	23/10/2015
	37,40

	23/10/2015
	15,60

	23/10/2015
	7,80

	5/1/2016
	796,49

	12/2/2016
	1.000,00

	23/2/2016
	1.164,46

	23/2/2016
	838,76

	25/4/2016
	1.164,46

	9/6/2016
	1.400,00

	23/6/2016
	809,60

	23/6/2016
	809,60

	23/8/2016
	809,60

	6/2/2017
	1.551,75

	23/2/2017
	1.164,46

	23/3/2017
	882,18

	30/4/2015
	12.244,50

	30/4/2015
	2.926,04

	7/5/2015
	1.164,46

	8/5/2015
	2.281,92

	22/5/2015
	751,16

	22/5/2015
	1.449,92

	22/5/2015
	724,96

	22/5/2015
	7,80

	22/5/2015
	12.244,50

	22/5/2015
	15,60

	5/6/2015
	2.281,92

	12/6/2015
	12,50

	12/6/2015
	7,50

	15/6/2015
	7,50

	15/6/2015
	12,50

	22/6/2015
	37,40

	22/6/2015
	12.244,50

	22/6/2015
	15,60

	22/6/2015
	6,80

	22/6/2015
	1.449,92

	22/6/2015
	751,16

	22/6/2015
	7,80

	6/7/2015
	2.281,92

	9/7/2015
	55,00

	10/7/2015
	55,00

	14/7/2015
	55,00

	23/7/2015
	12.244,50

	23/7/2015
	1.449,92

	23/7/2015
	15,60

	23/7/2015
	751,16

	5/8/2015
	2.281,92

	24/8/2015
	751,16

	24/8/2015
	15,60

	24/8/2015
	7,80

	24/8/2015
	1.449,92

	24/8/2015
	9.915,58

	1/9/2015
	55,00

	3/9/2015
	55,00

	8/9/2015
	2.281,92

	23/9/2015
	1.449,92

	23/9/2015
	15,60

	23/9/2015
	7,80

	23/9/2015
	9.915,58

	23/9/2015
	751,16

	6/10/2015
	2.371,92

	23/10/2015
	11.365,50

	23/10/2015
	1.449,92

	23/10/2015
	751,16

	23/10/2015
	37,40

	23/10/2015
	15,60

	23/10/2015
	7,80

	5/11/2015
	2.371,92

	12/2/2016
	50,00

	13/7/2016
	47,50

	4/10/2016
	70,00

	7/5/2015
	1.164,46

	12/6/2015
	1.090,29

	1/9/2015
	1.100,00

	25/1/2016
	9.965,58

	5/4/2016
	1.535,43

	23/5/2016
	1.164,46

	22/7/2016
	809,60

	13/1/2017
	1.294,90

	5/4/2017
	862,04

	5/4/2017
	1.164,46

	28/10/2014
	915,30

	31/10/2014
	115,07

	6/11/2014
	152,69

	24/11/2014
	460,81

	19/1/2015
	865,58

	27/2/2015
	836,10

	2/3/2015
	43,02

	5/3/2015
	129,02

Valor atualizado do débito (com juros) , em 1º/6/2021: R$ 231.336,86.
c)   aplicar ao responsável Valdemir Alves da Silva (CPF XXX.033.643-XX) , a multa prevista no art. 57, da Lei 8.443/1992, c/c o art. 267, do RI/TCU, fixando-lhe o prazo de quinze dias, a contar da notificação, para que comprove, perante o Tribunal (art. 214, III, 'a', do RI/TCU) , o recolhimento da dívida aos cofres do Tesouro Nacional, atualizada monetariamente desde a data do acórdão que vier a ser proferido por este Tribunal até a data do efetivo recolhimento, se paga após o vencimento, na forma da legislação em vigor;
d)   aplicar ao responsável Valdemir Alves da Silva, a multa prevista no art. 58, II, da Lei 8.443/1992, c/c o art. 268, do RI/TCU, fixandolhe o prazo de quinze dias, a contar da notificação, para que comprove, perante o Tribunal (art. 214, III, 'a', do RI/TCU) , o recolhimento da dívida aos cofres do Tesouro Nacional, atualizada monetariamente desde a data do acórdão que vier a ser proferido por este Tribunal até a data do efetivo recolhimento, se paga após o vencimento, na forma da legislação em vigor;
e)   autorizar, desde logo, a cobrança judicial das dívidas, caso não atendida a notificação, na forma do disposto no art. 28, II, da Lei 8.443/1992;
f)   autorizar também, desde logo, se requerido, com fundamento no art. 26, da Lei 8.443/1992, c/c o art. 217, §§ 1º e 2º, do RI/TCU, o parcelamento das dívidas em até 36 parcelas, incidindo, sobre cada parcela, corrigida monetariamente, os correspondentes acréscimos legais, fixando-lhe o prazo de quinze dias, a contar do recebimento da notificação, para comprovar, perante o Tribunal, o recolhimento da primeira parcela, e de trinta dias, a contar da parcela anterior, para comprovar o recolhimento das demais parcelas, devendo incidir, sobre cada valor mensal, atualizado monetariamente, os juros de mora devidos, no caso do débito, na forma prevista na legislação em vigor, alertando o responsável de que a falta de comprovação do recolhimento de qualquer parcela importará o vencimento antecipado do saldo devedor, nos termos do § 2º do art. 217 do RI/TCU;
g)   enviar cópia do acórdão a ser prolatado à Procuradoria da República no Estado do Piauí, nos termos do § 3º do art. 16 da Lei 8.443/1992, c/c o § 7º do art. 209 do RI/TCU, para adoção das medidas cabíveis;
h)   enviar cópia do acórdão que vier a ser proferido ao Fundo Nacional de Desenvolvimento da Educação e ao responsável, para ciência;
i)   informar à Procuradoria da República no Estado do Piauí, ao Fundo Nacional de Desenvolvimento da Educação e ao responsável que a presente deliberação, acompanhada do Relatório e do Voto que a fundamenta, está disponível para a consulta no endereço www.tcu.gov.br/acordaos, além de esclarecer que, caso requerido, o TCU poderá fornecer sem custos as correspondentes cópias, de forma impressa; e
j)   informar à Procuradoria da República no Estado do Piauí que, nos termos do parágrafo único do art. 62 da Resolução TCU 259/2014, os procuradores e membros do Ministério Público credenciados nesta Corte podem acessar os presentes autos de forma eletrônica e automática, ressalvados apenas os casos de eventuais peças classificadas como sigilosas, as quais requerem solicitação formal."
O representante do MP/TCU, procurador Júlio Marcelo de Oliveira, manifestou-se de acordo com a proposta da unidade instrutiva[footnoteRef:3]. [3:  Peça 60.] 
É o relatório.

não há.

Procurador Júlio Marcelo de Oliveira.

TOMADA DE CONTAS ESPECIAL. FUNDO NACIONAL DE DESENVOLVIMENTO DA EDUCAÇÃO (FNDE). PROGRAMA NACIONAL DE INCLUSÃO DE JOVENS (PROJOVEM RURAL). EXERCÍCIO DE 2014. OMISSÃO NO DEVER DE PRESTAR CONTAS. APRESENTAÇÃO INTEMPESTIVA DA PRESTAÇÃO DE CONTAS. REPROVAÇÃO DA PRESTAÇÃO DE CONTAS. CITAÇÃO DO EX-PREFEITO. REVELIA DO RESPONSÁVEL. CONTAS IRREGULARES. DÉBITO. MULTA.

TOMADA DE CONTAS ESPECIAL (TCE)

Secretaria de Controle Externo de Tomada de Contas Especial (SecexTCE).

Trata-se de tomada de contas especial instaurada pelo Fundo Nacional de Desenvolvimento da Educação (FNDE) em desfavor do Sr. Valdemir Alves da Silva, ex-prefeito de Boqueirão do Piauí/PI (gestão 2013-2016 e 2017-2020) , em razão da omissão no dever de prestar contas da aplicação dos recursos repassados ao município no âmbito do Programa Nacional de Inclusão de Jovens (Projovem Campo) - exercício 2014.
Os recursos federais repassados ao longo de 2014 totalizaram R$ 546.382,00[footnoteRef:2]. A data final para prestação de contas foi fixada em 8/2/2018. [2:  Peça 5.] 
Encerrado o prazo para apresentação da documentação comprobatória da boa e regular aplicação dos recursos transferidos sem que houvesse manifestação do responsável e não atendidas as notificações[footnoteRef:3], o tomador de contas especial concluiu pela existência de dano ao erário pelo valor total dos recursos federais repassados, sob a responsabilidade do referido ex-prefeito[footnoteRef:4]. O órgão de controle interno corroborou o entendimento do tomador de contas especial[footnoteRef:5]. [3:  Peças 2-3.]  [4:  Relatório de tomada de contas especial 48/2019 - Direc/COTCE/CGAPC/Difin-FNDE/MEC (peça 13) .]  [5:  Peças 15-17.] 
No âmbito do Tribunal, a Secretaria de Controle Externo de Tomada de Contas Especial (SecexTCE) promoveu a citação e a audiência de Valdemir Alves da Silva[footnoteRef:6]. [6:  Peça 22-24.] 
Nesse ínterim, o FNDE informou que foi apresentada documentação, a título de prestação de contas intempestiva, e que esta seria objeto de nota técnica a ser encaminhada ao Tribunal[footnoteRef:7]. [7:  Ofício 1117/2020 (peça 29) .] 
Nesse sentido, a SecexTCE realizou diligência ao FNDE para que encaminhasse documento técnico acerca da análise da prestação de contas dos recursos em questão[footnoteRef:8]. [8:  Peça 31.] 
Após a análise da resposta encaminhada pelo FNDE[footnoteRef:9], a SecexTCE elaborou nova instrução[footnoteRef:10], na qual concluiu pela necessidade de realização de citação de Valdemir Alves da Silva, para que encaminhasse alegações quanto às ocorrências abaixo: [9:  Nota técnica 1893254/2020 (peça 40, p. 3-11) .]  [10:  Peça 31-33.] 
a) débito de R$ 158.034,55, relativo às seguintes irregularidades:
a.1) débitos realizados na conta específica do programa não registrados na relação de pagamentos;
a.2) transferências para outra conta corrente do município de Boqueirão do Piauí/PI; e
a.3) débitos realizados na conta específica do programa e que não guardam correlação com informações registradas na relação de pagamentos;
b) débito de R$ 3.388,57: ausência de aplicação dos recursos federais repassados à conta do Projovem Campo, no exercício de 2014, no mercado financeiro.
Transcorrido o prazo regimental, o responsável permaneceu silente em relação às referidas notificações.
A SecexTCE considerou o ex-prefeito revel e propôs julgar suas contas irregulares, com imputação de débito e multa[footnoteRef:11]. O MP/TCU, representado pelo procurador Júlio Marcelo de Oliveira, manifestou-se de acordo com a proposta[footnoteRef:12]. [11:  Peças 57-59.]  [12:  Peça 60.] 
Uma vez que o responsável não se manifestou em relação às notificações, deve ser considerado revel, dando-se prosseguimento ao processo, em consonância com o art. 12, § 3º, da Lei 8.443/1992.
Não havendo nos autos elementos que possam comprovar a boa e regular aplicação dos recursos impugnados, impõe-se julgar irregulares as contas de Valdemir Alves da Silva, condenando-o ao pagamento de débito.
Considerando os critérios definidos no Acórdão 1441/2016-TCU-Plenário, não ocorreu a prescrição da pretensão punitiva no presente caso.
A unidade instrutiva propõe a cominação de multa em valor proporcional ao dano atribuído ao responsável, na forma do art. 57 da Lei 8.443/1992, bem como de multa com fulcro no art. 58, II, da referida lei, em função do descumprimento inicial do prazo para prestação de contas.
Registro que, por força do disposto no art. 209, § 4º, do RI/TCU, este Tribunal reconhece que existe relação de subordinação entre as condutas de "não comprovação da aplicação dos recursos" e de "omissão na prestação de contas", sendo a primeira consequência da segunda. Diante disso, a aplicação da multa prevista no art. 57 da Lei 8.443/1992 deve afastar a imputação da sanção estabelecida no art. 58, I, da mesma norma.
Ressalto que a jurisprudência desta Corte de Contas acolhe a absorção em questão, a exemplo dos Acórdão 4710/2020-TCU-Primeira Câmara, 9579/2015-TCU-2ª Câmara, 2469/2019-TCU-1ª Câmara, entre outros.
Diante do exposto, manifesto-me pela aprovação do acórdão que ora submeto à apreciação deste Colegiado.
TCU, Sala das Sessões, em 17 de agosto de 2021.
Weder de Oliveira 
Relator